【裁判字號】    98,上更(一),20
【裁判日期】    981110
【裁判案由】    遷讓房屋等
【裁判全文】
臺灣高等法院臺南分院民事判決  98年度上更(一)字第20號
上  訴  人  辛○○
訴訟代理人  戊○○
上  訴  人  庚○○
            己○○
            壬○○
            癸○○
            甲○○
            丙○○
            丁○○
            上列三人均為劉醇.
被上訴人    行政院農業委員會林務局嘉義林區管理處
法定代理人  乙○○
訴訟代理人  黃厚誠  律師
上列當事人間請求拆屋還地等事件，上訴人對於中華民國九十六
年十二月二十一日臺灣嘉義地方法院第一審判決（九十五年度訴
字第一五七號）提起上訴，判決後由最高法院發回更審，本院於
九十八年十月二十七日言詞辯論終結，判決如下：
      主      文
上訴駁回。
第二審及發回前第三審訴訟費用（確定部分除外），由上訴人連
帶負擔。
      事  實  及  理  由
一、按訴訟標的對於共同訴訟之各人必須合一確定者，共同訴訟
    中一人之上訴，其效力及於全體，此觀民事訴訟法第五十六
    條第一項第一款規定自明。本件為請求拆屋還地之訴，其訴
    訟標的對於共同訴訟之各人必須合一確定；依上開規定，上
    訴人辛○○上訴之效力及於同造之庚○○、己○○、壬○○
    、癸○○，及甲○○、丙○○、丁○○（前列三人已由本院
    更審前裁定為劉醇源之承受訴訟人在案），爰併列之為上訴
    人，合先敘明。
二、本件上訴人庚○○、己○○、壬○○、癸○○、甲○○、丙
    ○○、丁○○經合法通知，均無正當理由不到場，核無民事
    訴訟法第三百八十六條各款所列情形，准依被上訴人聲請，
    由其一造辯論而為判決。
三、被上訴人主張：坐落嘉義市○段○○段一之二二地號土地（
    下稱系爭土地），係中華民國所有而撥由渠管理之土地；其
    中如原判決附圖(二)（下稱附圖(二)）所示Ａ部分建物，原係配
    借予渠之退休員工劉昌雲使用之宿舍（下稱本案宿舍）；詎
    劉昌雲未經渠同意，竟另在系爭土地上搭建如附圖(二)所示Ｂ
    部分、面積一二四．九一平方公尺，未辦保存登記之鐵骨造
    住房及涼棚（下稱系爭建物），而無權占用系爭土地。劉昌
    雲已於民國七十七年九月九日死亡，劉昌雲及其繼承人與渠
    間關於本案宿舍之使用借貸關係已消滅；上訴人等均係劉昌
    雲之繼承人，因繼承而公同共有系爭建物所有權，應同負拆
    屋還地之責。爰本於民法第七百六十七條規定，求為命上訴
    人將系爭土地上，如附圖(二)所示Ｂ部分之系爭建物拆除後，
    將土地交還之判決（被上訴人請求：(1)上訴人及原審同案被
    告戊○○應就系爭建物拆屋還地部分、(2)上訴人及原審同案
    被告戊○○應就本案宿舍遷讓交還部分，經原審、本院上訴
    審，及最高法院判決後，除上開部分外均已確定，不在本院
    審理範圍）。原審就本件拆屋還地部分，為上訴人敗訴之判
    決，並無不合；並聲明：(一)上訴駁回。(二)第二審及發回前第
    三審訴訟費用（除確定部分外），均由上訴人負擔（被上訴
    人就原審酌定上訴人等拆屋還地之履行期間為三個月部分，
    並未聲明不服）。
四、上訴人庚○○、己○○、壬○○、甲○○、丙○○、丁○○
    等人並未提出書狀作何聲明或陳述；上訴人辛○○、癸○○
    則以：附圖(二)所示建物係劉昌雲生前所建之未辦保存登記建
    物，苟被上訴人知悉而未予制止，雙方間即存在借地建屋之
    借貸關係。此外，上訴人辛○○係身心障礙者，端賴上訴人
    癸○○及原審共同被告戊○○照顧其生活起居，不惟無力拆
    屋還地，更將因判決結果而餐風露宿，有違政府照顧弱勢人
    員之本旨等情詞，資為抗辯；上訴人辛○○於本審並聲明：
    (一)原判決除確定部分外廢棄。(二)被上訴人在第一審之訴及假
    執行之聲請均駁回。(三)訴訟費用由被上訴人負擔。
五、被上訴人主張：系爭土地係中華民國所有而撥由渠管理之土
    地；渠之退休員工劉昌雲原僅配借如附圖(二)所示Ａ部分之本
    案宿舍，詎劉昌雲未經渠同意，竟於系爭土地上搭建如附圖
    (二)所示Ｂ部分之未辦保存登記建物，而無權占用系爭土地。
    劉昌雲已於七十七年九月九日死亡，上訴人等均係其繼承人
    ，因繼承而公同共有系爭建物所有權等情，除據被上訴人於
    原審提出而為到場上訴人所不爭之系爭土地謄本、地籍圖、
    劉昌雲除戶戶謄本、繼承系統表、癸○○等上訴人之戶籍謄
    本（參見原審卷第二八頁、第三一頁、第三二頁、第六八
    頁至第七七頁、原審卷第三七頁至第四二頁），及上訴人
    辛○○提出之劉醇源除戶戶謄本、甲○○、丙○○、丁○○
    戶籍謄本存卷（參見最高法院民事卷第二五頁、第二六頁）
    可參外，並經原審法院定期於九十五年七月二十七日會同嘉
    義市地政事務所人員勘測現場明確，有勘驗筆錄及嘉義市地
    政事務所於九十五年十月四日，以嘉地二字第０九五０００
    九０三三號函檢送之複丈成果圖【即附圖(二)】在卷（參見原
    審卷第七頁至第九頁、第一七二頁至第一七三頁）可佐。
    即上訴人辛○○、癸○○對於系爭建物係其被繼承人劉昌雲
    所搭建之未辦保存登記建物，劉昌雲死亡後，上訴人等均係
    其繼承人之事實亦不爭執，堪信被上訴人之上開主張為真實
    。
六、按所有人對於無權占有或侵奪其所有物者，得請求返還之，
    民法第七百六十七條前段定有明文。次按繼承人自繼承開始
    時，除民法另有規定外，承受被繼承人財產上之一切權利、
    義務，九十七年一月二日修正施行前民法第一千一百四十八
    條前段（修正後增列同條第二項）定有明文。查，系爭未辦
    保存登記之建物，係上訴人等之被繼承人劉昌雲所搭建，劉
    昌雲已於七十七年九月九日死亡，上訴人全體均係其繼承人
    者，為到場上訴人及被上訴人不爭執之事實，既如上述；依
    上開說明，上訴人全體因繼承而公同共有系爭建物，並同有
    事實上處分權者自明。次查，上訴人雖抗辯：劉昌雲於生前
    搭建系爭建物時，苟被上訴人知悉而未予制止，雙方間即存
    在借地建屋之借貸關係云云，既為被上訴人否認，上訴人復
    未提出其他具體事證以資證明，其空言抗辯雙方間存在借地
    建屋之借貸關係云云，即無足採。
七、綜上所述，上訴人等公同共有系爭未辦保存登記建物，而占
    用如附圖(二)所示Ｂ部分、面積一二四．九一平方公尺之系爭
    土地，已如上述；上訴人並未舉證證明其等有何占有系爭土
    地之正當權源，從而，被上訴人本於物上請求權，求為命上
    訴人將附圖(二)所示Ｂ部分、面積一二四．九一平方尺之系爭
    建物拆除後，將土地交還被上訴人之判決（被上訴人其餘請
    求部分，均經判決確定），洵屬有據，應予准許。原審判命
    上訴人應將系爭建物拆除後，將占用之土地返還予被上訴人
    ，並審酌上訴人占用系爭土地已有數十年之久，欲求其等拆
    屋還地者，並非立即可就，而定履行期間為三個月（被上訴
    人就原審諭知履行期間部分，並未聲明不服，雖其於本審陳
    明不同意給予上訴人三個月之履行期間，惟本院無從審酌而
    另為有利於被上訴人之諭知），並依被上訴人聲請，酌定相
    當擔保金額為准予假執行之宣告，於法並無不合；上訴意旨
    指摘原判決不當，求予廢棄改判，為無理由，應予駁回其上
    訴。
八、兩造其餘攻擊防禦方法，於本判決之結果，並無影響，無庸
    一一論述，併予敘明。
九、據上論結，本件上訴為無理由，依民事訴訟法第四百四十九
    條第一項、第八十五條第二項、第四百六十三條、第三百八
    十五條第一項前段，判決如主文。
中    華    民    國    98    年    11    月    10    日
                  民事第二庭  審判長法  官  陳  光  秀
                                    法  官  曾  平  杉
                                    法  官  李  文  賢
上為正本係照原本作成。
如對本判決上訴，須於判決送達後20日內向本院提出上訴狀，未
表明上訴理由者，應於上訴後20日內，向本院提出理由書（須附
繕本）。依法應委任律師為訴訟代理人，始得上訴。
中    華    民    國    98    年    11    月    11    日
                                    書記官  劉  清  洪
【附記】
民事訴訟法第466條之1：
(1)對於第二審判決上訴，上訴人應委任律師為訴訟代理人。但上
  訴人或其法定代理人具有律師資格者，不在此限。
(2)上訴人之配偶、三親等內之血親、二親等內之姻親，或上訴人
  為法人、中央或地方機關時，其所屬專任人員具有律師資格並
  經法院認為適當者，亦得為第三審訴訟代理人。
民事訴訟法第466條之2第1項：
  上訴人無資力委任訴訟代理人者，得依訴訟救助之規定，聲請
  第三審法院為之選任律師為其訴訟代理人。

司法院資訊處製作；財團法人民間司法改革基金會備份。
